【裁判字號】    98,交抗,107
【裁判日期】    980220
【裁判案由】    聲明異議
【裁判全文】
臺灣高等法院臺中分院刑事裁定         98年度交抗字第107號
抗  告  人  交通部公路總局臺中區監理所
代  表  人  丙○○
代  理  人  甲○○
受 處 分人  乙○○
上列抗告人因受處分人違反道路交通管理處罰條例案件，不服臺
灣臺中地方法院，中華民國97年12月26日所為裁定（97年度交聲
字第3366號），提起抗告，本院裁定如下：
    主  文
原裁定撤銷，發回臺灣臺中地方法院。
    理  由
一、原裁定意旨略以：
（一）按違反道路交通管理事件統一裁罰基準及處理細則第11條
      第1項規定：「行為人有本條例之情形者，應填製舉發違
      反道路交通管理事件知單，並於被通知人欄予以勾記，其
      通知聯依下列規定辦理：四、逕行舉發者，應按已查明之
      資料填註車牌號碼、車輛種類、車主姓名及地址，並於通
      知單上方空白處加註逕行舉發之文字後，由舉發機關送達
      被通知人…」，而同基準及處理細則第5條明定：「處理
      違反道路交通管理事件，有關文書送達之程序，依行政程
      序法之規定」。次按公法上有特定相對人之意思表示或意
      思通知，除法律有特別規定者外，在非對話為之者，應以
      達到相對人時生效，所謂達到，乃在使相對人居於可得瞭
      解之狀態為已足，此在法理上應為當然之解釋（行政法院
      68年度判字第838號裁判意旨參照）。又行政程序法，就
      行政機關所為有特定相對人之書面行政處分或行政行為之
      送達，於第67條至第91條定有明文規定，其中關於送達處
      所，第72條前段規定：「送達，於應受送達人之住居所、
      事務所或營業所為之。」同法第110條第1項復明定：「書
      面之行政處分自送達相對人及已知之利害關係人起；書面
      以外之行政處分自以其他適當方法通知或使其知悉時起，
      依送達、通知或使知悉之內容對其發生效力」。前揭違反
      道路交通管理事件統一裁罰基準及處理細則第5條既有如
      上所述之明文規定，且交通裁罰事件中相關行政機關所為
      之行政行為，並非屬行政程序法第3條第1項、第2項所列
      舉之得排除行政程序法適用之行政機關或行政行為，而交
      通違規行為之舉發在性質上復屬公法上有相對人之書面意
      思通知，故自應適用行政程序送達之規定，並依前開行政
      法院判決之見解及行政程序法第110條第1項之規定，以書
      面之舉發通知依行政程序法之規定送達於受通知人時，始
      完成舉發程序而發生效力。再按道路交通管理處罰條例第
      90條第1項規定，違反本條例之行為，自行為成立之日起
      ；行為有連續或繼續之狀態者，自行為終了之日起，逾3
      個月不得舉發。揆諸其立法目的在避免法律關係遲不確定
      致生法秩序不安定之結果，並同時保障人民權益。
（二）經查，受處分人即異議人乙○○（下稱受處分人）有駕駛
      車牌號碼7716-LN號一般自用小客車，於民國（下同）97
      年3月4日，在臺中市○○路處，因駕照逾期駕車違規等情
      ，雖有臺中縣警察局中市警交字第GE0000000號舉發違反
      道路交通管理事件通知單影本1紙可憑。惟查受處分人之
      違規乃由舉發員警「逕行舉發」，即應由原舉發單位依上
      開程序送達始為合法。雖受處分人之住所原為和平里和祥
      街320號，然於93年7月20日已將戶籍住址變更為「臺中市
      北屯區○○里○○鄰○○路662號」，是受處分人於97年3月
      28日被舉發時迄今之戶籍住址係「臺中市○○區○○里○○
      鄰○○路662號」，而本件前揭舉發通知單係對受處分人
      變更住所前之原戶籍地址即「臺中市○○里○○街320號
      」為送達，並於97年4月1日送達時因無人回應，已將該舉
      發通知單寄存於臺中軍功郵局以為送達，嗣因受處分人未
      於期限到案，監理機關逕予裁處，並將前揭裁決書送達於
      受處分人上開原戶籍地址即「臺中市○○里○○街320號
      」等情，此有全戶戶籍資料查詢結果、臺中市警察局第五
      分局送達證書、交通部公路總局臺中區監理所送達證書及
      臺中市警察局第五分局中分五交字第0970036896號函各1
      紙附卷可憑。是本件舉發通知單及裁決書並未送達受處分
      人之現住所，依首揭規定，本件舉發通知單及裁決書之送
      達顯非適法，從而本件之舉發違規通知單既未合法通知受
      處分人，則受處分人即無從依舉發通知單所載到案日、應
      到案處所主張權利，原處分機關逕予裁處，於法即有未合
      。另本件違規時間，係在97年3月4日17時25分，填單日期
      則為97年3月28日，此有上開舉發違反道路交通管理事件
      通知單影本1紙可憑。是受處分人因未曾收受上開舉發通
      知單，迄至97年10月14日於前揭裁決書由其媳婦卓雯雯收
      受轉交於受處分人後，始知有上開違規行為，顯見該舉發
      手續並未完成。故其違反道路交通管理處罰條例之行為，
      自行為成立之日時起算，顯已逾3個月，揆諸首揭說明，
      本件即不得舉發，以確保法秩序之安定及人民權益之保障
      。本件異議為有理由，原處分應予撤銷，另諭知受處分人
      不罰，以資適法等語。
二、抗告意旨略以：按道路交通管理處罰條例第90條雖規定：「
    違反本條例之行為，自行為成立之日起；行為有連續或繼續
    之狀態者，自行為終了之日起，逾3個月不得舉發。」惟上
    開條例在86年3月1日新修正施行前並無逾3個月不得舉發之
    規定。又其修正目的係為規範舉發機關應於3個月完成舉發
    違反道路交通管理事件之程序而言，此程序上已定一定之期
    間讓行政機關為一定之作為，乃係於舉發過程中藉由一定期
    間之規範而保障合法性。另觀同條例第7條之1規定，對於違
    反本條例之行為者，民眾得敘明違規事實或檢具違規證據資
    料，向公路主管或警察機關檢舉，經查證屬實者，應即舉發
    。揆上開說明，舉發之意係指過程而言，況上開條例第90條
    僅載明逾3個月不得舉發，並無規定應送達於違規人。況交
    通部針對該條執行疑義，分別以86年5月30日交路字第026
    083號函示：「道路交通管理處罰條例第90條第1項規定，自
    行為成立之日起，逾3個月不得舉發之意旨，係為規範舉發
    機關應於3個月內完成舉發違反道路交通管理事件之程序。
    故若員警雖於違規行為成立之日起3個月內填掣違反道路交
    通管理事件通知單，但並未立即交郵而遲至行為成立之日起
    3個月後方投郵，其雖已填製違反道路交通管理事件通知單
    ，但因未寄出，對違規行為人仍無法生3個月內舉發通知之
    效力，應有上開條例第90條第1項『不得舉發』之適用」；
    同年6月13日交路字第030342號函示：「…上開條文（指
    道路交通管理處罰條例第90條第1項）所指3個月，並非以貴
    會所稱行為成立日至『收到』舉發通知單止為計算之方式…
    」；同年9月8日交路字第006274號函示：「因違規人未依
    規定變更地址至無法送達之違反道路交通管理事件，以原掣
    單付郵日期為完成舉發日期」。依前揭函示說明，本案違規
    日為97年3月4日17時25分，舉發日期為97年3月28日，且舉
    發單位業於97年4月1日將本案之違規通知單交由臺中民權路
    郵局投遞，因無人回應，舉發單位方依規定於97年4月8日將
    本案之違規通知單寄存於駕籍地之臺中軍功郵局辦理寄存，
    爰此，本案並未逾上開條例第90條有關3個月期限之規定，
    可認舉發程序已完成。惟本案之違規通知單及裁決書因未送
    達於受處分人之現住所（即臺中市○○區○○里○○鄰○○路
    662號）而致送達有所瑕疵，爰提起抗告，請求撤銷原裁定
    ，同意抗告人就本案為重新之送達，改裁定為裁處最低額罰
    鍰新臺幣（下同）1800元云云。
三、經查：
（一）按道路交通管理處罰條例第90條前段固規定「違反道路交
      通管理處罰條例之行為，自行為成立之日起；行為有連續
      或繼續之狀態者，自行為終了之日起，逾3個月不得舉發
      」，其立法目的，除在於保障人民權益，避免法律關係遲
      不確定致生法秩序不安定外，同時亦在於防止舉發單位執
      行上之怠隋，是該條項所指「逾3個月不得舉發」之規定
      ，不過係為促使各處罰機關儘速處理，以免造成案件久懸
      不決，而無法達成交通管理之目的，與送達程序是否完成
      係屬二事，尚難一概而論。且上開條文係規定「逾3個月
      不得舉發」，並非規定「應於3個月完成舉發」，自無以
      「自行為成立日起至『收到』舉發通知單止」解釋之理。
      況舉發行為性質上為行政機關裁罰權之行使，舉發通知單
      即屬書面作成之行政處分，而行政處分之作成（成立）與
      生效之概念並不相同，在具備成立要件之後，其本身雖能
      有效成立，惟尚須具備生效要件，始能對外發生效力，而
      「送達」之要件，衡以最高行政法院68年度判字第838號
      裁判意旨所指「對於公法上有特定相對人之意思表示或意
      思通知，除法律有特別規定者外，在非對話為之者，應以
      達到相對人時生效，所謂達到，乃在使相對人居於可得瞭
      解之狀態為已足，此在法理上應為當然之解釋」等語，應
      係舉發行為之生效要件之一，衡諸法理，自不影響舉發行
      為已然成立之事實。換言之，舉發機關於發現交通違規事
      實後，填製舉發違反道路交通管理事件通知單，除當場舉
      發之案件已當場通知受處分人外，逕行舉發部分，一經舉
      發機關將舉發通知單投郵即已完成舉發，不因舉發通知單
      是否合法送達予受處分人而受影響。若認送達後始生舉發
      效力，則違反道路交通案件處罰條例之人，可藉搬遷住所
      、拒絕收受、行方不明等方式，拖過3個月之期限，顯非
      合理。且依行政程序法第81條有關公示送達之規定，公示
      送達自公告之日或刊登政府公報或新聞紙起，亦須經20日
      或60日始發生效力，則在送達程序中，亦可能經過3個月
      之期間，而使已完成之舉發無效，則舉發處罰將形同具文
      。綜上，可知道路交通管理處罰條例第90條第1項所指「
      逾3個月不得舉發」之規定，乃對於舉發行為之成立要件
      所設之限制，至於送達是否合法之判斷，因屬舉發行為生
      效要件之一，自不在該條之限制內，縱送達有不合法致其
      後補充送達生效日，已逾違規行為成立3個月後，所涉者
      不過救濟期間起算時點之問題，尚與舉發行為本身是否已
      經成立無涉。
（二）查本件受處分人乙○○前開97年3月4日17時25分之違規行
      為，經舉發機關於同年3月28日掣發舉發違反道路交通管
      理事件通知單，並於同年4月1日交臺中民權路郵局郵寄，
      因無人回應，而於97年4月3日寄存在臺中軍功郵局（掛號
      號碼：391067），以為送達等情，有臺中市警察局第五分
      局中分五交字第0970036896號函及送達證書1份在卷足稽
      ，堪認舉發單位已依法完成舉發行為。至於舉發機關及抗
      告人固因未確實查明受處分人之戶籍地址有所變更，而致
      舉發通知單及裁決書均未合法送達與受處分人，然揆諸上
      開說明，仍無損於舉發單位已經依法完成之舉發行為。原
      審未予詳究，以舉發機關未於違規行為終了之日起3個月
      內將舉發通知單送達給受處分人，即認其未完成有效之舉
      發程序，不生舉發效力，嗣後抗告人因受處分人未於期限
      內到案，而於97年10月14日以該所中監違字第裁60-GE000
      0000號裁決書裁處3600元罰鍰（即原處分），則因已逾越
      法定舉發期限，不得為舉發，從而認定原處分不當，受處
      分人聲明異議為有理由，因而將原處分撤銷，並諭知受處
      分人不罰，尚有未洽。原處分機關抗告意旨執此指摘原裁
      定不當，請求撤銷原裁定，即有理由，自應由本院撤銷原
      裁定，發回原法院，更為適當之裁定。
四、據上論結，應依道路交通管理處罰條例第89條，道路交通案
    件處理辦法第26條，刑事訴訟法第413條前段，裁定如主文
    。
中    華    民    國    98    年    2     月    20    日
            刑事第十一庭  審判長法  官  陳  朱  貴
                                法  官  胡  文  傑
                                法  官  何  志  通
以上正本證明與原本無異。
不得再抗告。
                                書記官  高  麗  淇
中    華    民    國    98    年    2     月    23    日


司法院資訊處製作；財團法人民間司法改革基金會備份。
